臺灣基隆地方法院刑事判決　　　　　　　 94年度訴字第648號
公　訴　人　臺灣基隆地方法院檢察署檢察官
被　　　告　甲○○
上列被告因偽造文書案件，經檢察官提起公訴（94年度偵緝字第
46號），本院判決如下：
    主  文
甲○○共同行使偽造私文書，足以生損害於公眾及他人，處有期
徒刑肆月，如易科罰金，以佰元折算壹日。偵查卷附房屋租賃
契約書之立契約人欄上偽造之「乙○○」署名、印文各壹枚，均
沒收。
    事  實
一、甲○○明知自己從未居住在基隆市○○路198 之1 號（下稱
    系爭房屋，起訴書誤載為196 之1 號，業經檢察官當庭言詞
    更正），亦未與該屋所有人丙○○或現住人乙○○（許敬寬
    之父）訂立租賃契約，竟與真實姓名年籍不詳、綽號「小偉
    」之成年男子，共同基於犯意聯絡，先於民國90年8 月26日
    ，在不詳地點，共同偽造甲○○與系爭房屋現住人乙○○簽
    定之房屋租賃契約書（下稱系爭租約），並於系爭租約之立
    契約人欄上偽造乙○○之署名、印文。旋於同年9 月6 日，
    以甲○○為申請人，另委由不知情之戊○○在「遷入戶籍登
    記申請書」（下稱遷籍申請書）簽名擔任受託人，由甲○○
    、「小偉」共同持甲○○與戊○○之國民身分證、乙○○前
    於不詳時間拾獲系爭房屋90年8 月份之臺灣省自來水公司收
    據（侵占遺失物部分，因已逾1 年之追訴權時效，如後述不
    另為免訴諭知）以及系爭租約，前往基隆市安樂區戶政事務
    所申請遷入戶籍登記，使該戶政事務所之承辦公務員將甲○○遷入戶籍之不實事項，登載在職務所掌之公文書即戶籍檔
    案資料上，足以生損害於丙○○、乙○○以及戶政機關對於
    戶籍管理之正確性。嗣因丙○○於92年間，收到財政部臺北
    市國稅局之租賃所得補稅通知，始知上情。
二、案經乙○○告訴而由臺灣基隆地方法院檢察署檢察官偵查起
    訴。
    理  由
一、訊據被告甲○○矢口否認有何上開行使偽造私文書、使公務
    員登載不實等犯行，辯稱：伊不知道是何人將其遷入設籍在
    基隆市○○路198 之1 號，遷籍申請書上之印文所屬印章並
    非伊所有，伊也不認識「小偉」、戊○○等人，但伊曾因與
    友人來基隆地區釣魚而遺失國民身分證，當時曾返回嘉義縣
    義竹鄉某派出所報案云云。惟查：
    (一)被告原設籍在嘉義縣義竹鄉岸腳村岸腳2 號，90年5 月
        9 日遷出，改設籍在臺北縣樹林市○○路○ 段185 之4
        號9 樓，同年9 月6 日再將戶籍遷移改設在基隆市○○
        路198 之1 號（建物所有權人為丙○○，建號：基隆市
        安樂區○○○段鶯歌石小段00000-000）， 並於91年12
        月12日遷出改設籍在臺北市萬華區○○○路○ 段63號7
        樓之1 ，而基隆市安樂區戶政事務所承辦公務員係依系
        爭租約、臺灣省自來水公司收據等文件，據以辦理被告
        申請遷入基隆市○○路198 之1 號之設籍登記，其中遷
        籍申請書之申請人為「甲○○」、委託人為「戊○○」
        ，而系爭租約之「乙方」（承租人）具名人為「甲○○
        」等節，有本院卷附建物登記第二類謄本、法務部戶役
        政連結作業系統個人基本資料，以及偵查卷附房屋租賃
        契約書、臺灣省自來水公司收據、系爭房屋戶籍資料、
        遷入戶籍登記申請書、基隆市安樂區戶政事務所92 年5
        月20日基安戶字第0920001713號函暨建築改良物所有權
        狀可稽，應堪認定屬實。
    (二)被告雖於本院審理中否認遷籍申請書上之印文所屬印章
        為其所有，其亦未曾前去基隆市安樂區戶政事務所辦理
        戶籍遷移云云。然自其前於檢察官偵查中供陳：系爭租
        約上印章是伊所有，伊只遷來基隆幾天，沒多久就遷走
        ，是伊自己去遷移戶籍（94年度偵緝字第46號偵查卷第
        12、80、81頁參照）等語，其前後之供述明顯不一。又
        系爭房屋長期均由告訴人乙○○與其家人所居住，從未
        出租或出借他人，系爭租約並非告訴人或屋主丙○○所
        簽立乙節，業經證人乙○○、許敬寬結證在卷（94年9
        月20日審判筆錄參照）。而經本院諭請被告當庭書寫自
        己姓名，佐以偵、審卷中之各類被告簽名字跡，比對系
        爭租約之「甲○○」簽名字跡，彼此間不論在運筆方式
        、力道、方向、筆畫特徵，均互核相符，足認系爭租約
        確係被告所偽造甚明。另依卷附弘翊法律事務所信函所
        示（92年度偵字第2626號偵查卷第12頁參照），被告前
        向遠傳電信股份有限公司申辦行動電話門號之帳單地址
        即係基隆市○○路198 之1 號，嗣因積欠電信費用而遭
        來函催繳，足見被告以虛偽之戶籍地址在外消費交易之
        僥倖心態，更見其有參與本案之犯罪動機。
    (三)被告雖辯稱其不認識「小偉」、戊○○等人，且從未住
        過臺北縣淡水鎮云云，然依證人戊○○於本院審理中經
        由遠距視訊方式所為之結證：伊先在捷運上認識甲○○
        ，經由甲○○介紹而認識年約40多歲之男子「小偉」，
        伊曾經住在甲○○位於臺北縣淡水鎮之住處，當時由甲○○、「小偉」提供吃住，「小偉」帶伊到處開設銀行
        帳戶、辦理手機門號，系爭遷籍申請書是「小偉」拿來
        要伊簽名後，並拿走伊之戶口名簿、國民身分證正本以
        及印章，並非伊本人持之前往戶政事務所辦理，伊並不
        知道「小偉」、甲○○為何要辦理戶籍遷移，但在庭之
        被告確實就是甲○○本人等語（94年10月25日審判筆錄
        參照），佐以被告曾於90年5 月9 日，前往臺北縣淡水
        鎮戶政事務所申請換領國民身分證，有本院卷附臺北縣
        淡水鎮戶政事務所94年9 月13日北縣淡戶字第09400034
        36號函暨申請書可稽，顯示被告確曾在案發前落腳臺北
        縣淡水鎮，堪認證人戊○○上開證述之可憑信性甚高，
        應屬可採，被告刻意否認其與證人相識、曾經居住淡水
        等節，顯係掩飾犯行之舉措，不足憑採。至證人戊○○
        雖患有妄想型精神分裂症，目前在行政院衛生署玉里醫
        院長期收容病房住院中，然經醫師診斷認其病情穩定，
        有能力接受法律詢問乙節，有行政院衛生署玉里醫院94
        年9 月13日94玉醫社字第0940004831號函暨診斷證明書
        可憑；且該名證人於本院訊問時（證人在臺灣花蓮地方
        法院接受本院以遠距視訊方式行訊問程序），精神狀況
        正常，對於證人具結義務、結文字義、審判長與檢察官
        所詢問題均能解其義，並無因精神障礙，不解具結意義
        及效果之情形，故經本院諭知具結後證述，其所為證言
        之證據能力當無疑義甚明。
    (四)被告另陳稱其曾經遺失國民身分證云云，似在辯解其可
        能遭他人利用國民身分證而為上開犯行。然查，被告先
        後於90年5 月9 日、91年11月4 日、94年4 月21日，分
        別向臺北縣淡水鎮戶政事務所申請換領國民身分證、向
        基隆市安樂區戶政事務所以遺失為由申請補發國民身分
        證，及向臺北市萬華區第一戶政事務所申請換領國民身
        分證之事實，有本院卷附臺北縣淡水鎮戶政事務所94年
        9 月13日北縣淡戶字第0940003436號函暨申請書、基隆
        市安樂區戶政事務所94年9 月8 日基安戶字第09400033
        53號函暨申請書、臺北市萬華區第一戶政事務所94年8
        月31日北市萬一戶字第09430565900 號函暨申請書可稽
        。而以本案發生時間係90年8 、9 月間，被告申請遺失
        補發國民身分證之時間係案發逾一年後之91年11月4 日
        ，其並於申請書中自述於91年10月7 日在臺北市遺失國
        民身分證，顯見本案應可排除被告因國民身分證遺失而
        遭人冒名犯罪之可能；又被告雖以其曾就國民身分證遺
        失乙事，向嘉義縣義竹鄉某警察機關報案，惟所轄之嘉
        義縣警察局布袋分局義竹分駐所未曾受理被告申報遺失
        國民身分證之事實，有本院卷附上開分局94年9 月9 日
        嘉布警偵字第0940028959號函可憑，益見被告上開辯解
        非屬事實，無足採信。
    (五)按刑法第214 條所謂使公務員登載不實事項於公文書罪
        ，須一經他人之聲明或申報，公務員即有登載之義務，
        並依其所為之聲明或申報予以登載，而屬不實之事項者
        ，始足構成，若其所為聲明或申報，公務員尚須為實質
        之審查，以判斷其真實與否，始得為一定之記載者，即
        非本罪所稱之使公務員登載不實，最高法院固著有73年
        度臺上字第1710號判例乙則可參。惟必須注意者，上開
        判例意旨所稱之「實質審查」，必須公務員就關於所登
        載之事項，有其價值判斷之空間，始能以公務員對於人
        民申請或聲明事項有實質審查義務，作為解免本罪成立
        之理由。若人民聲明或申報事項係表彰一單純客觀之事
        實，自無以執上開理由抗辯無罪之理，如此方不致違反
        刑法上行為支配與自己責任之立法原則，否則不啻宣示
        、甚至鼓勵人民得以不實事項向公務員申請或聲明，此
        絕非刑罰預防損害發生之立法本旨。經查本案被告明知
        其並未與告訴人締結租約，竟持偽造之租約向戶政事務
        所行使申辦戶籍遷入登記，該管承辦公務員就此並無價
        值判斷之空間，僅能依憑形式資料辦理，而將此不實事
        項登載在職務上所掌相關公文書即戶籍檔案資料，依上
        開說明，核與刑法第214 之構成要件該當無疑。
    (六)又「刑法上所謂偽造公、私文書或特種文書，祇須無權
        制作人冒用名義而制作上述文書，足以生損害於公眾或
        他人，即為已足，並不以該等文書上所加蓋之印文、章
        戳或戳印亦係出於偽造為必要；縱該等印文、章戳或戳
        印為真正，若係出於盜用，亦無礙於偽造上述文書之認
        定。是公、私文書或特種文書縱係出於偽造，但其上之
        （公、私）印文、章戳或戳印則有可能出於盜用，而未
        必絕對係出於偽造；故不能僅以該等文書係偽造，遽謂
        其上之印文、章戳或戳印亦必出於偽造」，此固有最高
        法院94年度臺上字第2747號判決意旨可參。惟本案告訴
        人並未與被告簽定系爭租約，亦未指陳曾遭人盜用印章
        （文），且經本院諭請告訴人當庭書寫自己姓名，以之
        比對系爭租約之「乙○○」署名，不論在運筆方式、力
        道、方向、筆畫特徵等節，均不相符合，則系爭租約上
        之「乙○○」署名、印文，應係被告與「阿偉」所共同
        偽造甚明。
    (七)綜上所陳，被告上開辯解，均無可採。本案事證明確，
        被告犯行堪可認定，應依法論科。
二、核被告所為，係犯刑法第216 條、第210 條之行使偽造私文
    書罪、同法第214 條之使公務員登載不實罪。其偽造告訴人
    之簽名、印文，係偽造私文書（租約）之階段行為，其偽造
    之低度行為，應為高度之行使行為所吸收，均不另論罪。公
    訴意旨雖漏未論及被告偽造「乙○○」署名、印文之犯行，
    然此部分與業經起訴之偽造私文書部分，係如前述而有階段
    行為之實質上一罪關係，應為起訴效力所及，且經本院當庭
    告知被告有關刑法第217 條之罪名，依法自得併予審理。又
    被告與「阿偉」就上開犯行間，有犯意聯絡及行為分擔，應
    論以共同正犯；另被告、「阿偉」利用不知情之戊○○而為
    遷入戶籍登記之犯行，係間接正犯，公訴意旨未論及此，均
    應予補充。而被告所犯上開二罪間，有目的、方法之牽連犯
    關係，應從一重論以行使偽造私文書罪。本院審酌被告未經
    系爭房屋之所有權人與現住人即告訴人之同意，竟偽造租約
    ，並擅自辦理戶籍遷入登記，其所為業已造成房屋所有權人
    、告訴人之生活不便，並致使稅捐稽徵機關對之核稅，另侵
    害戶政機關對於戶籍管理之正確性，示範效應不容小覷，併
    其犯後並無悔意之態度等一切情狀，量處如主文所示之刑，
    併諭知易科罰金之折算標準。
三、偽造之印章、印文或署押，不問屬於犯人與否，沒收之，刑
    法第219 條定有明文。偵查卷附房屋租賃契約書之立契約人
    欄上偽造之「乙○○」署名、印文各1 枚，自應依法宣告沒
    收。至申請書所附水費收據，非屬被告所有之物，而系爭租
    約影本，雖係被告偽造後所有，且供本件犯罪所用之物，然
    既經其連同申請書向基隆市安樂區戶政事務所承辦人員行使
    ，即屬該單位所有之存檔物品，均無宣告沒收之餘地，附此
    說明。
四、又起訴書犯罪事實欄記載：被告持「拾獲」之臺灣省自來水
    公司收據‧‧‧等語，似認被告另涉犯刑法第337 條之侵占
    遺失物罪（起訴書雖未引用該法條，惟起訴事實業已論及，
    且屬裁判上一罪，本院依法應予審理），惟上開法條之追訴
    權時效為1 年（刑法第80條第1 項第5 款規定參照），被告
    涉犯上開犯行之時間係90年9 月6 日之前某日，而本件繫屬
    於檢察官之偵查時間係92年7 月28日，有偵查卷附刑事告訴
    狀上臺灣基隆地方法院檢察署收文章戳可稽，已逾1 年之追
    訴權時效甚明，本應諭知免訴，惟因此部分與前開論罪部分
    有牽連犯之裁判上一罪關係，爰不另為免訴之諭知，併此敘
    明。
據上論斷，應依刑事訴訟法第299 條第1 項前段，刑法第28條、
第210 條、第214 條、第216 條、第55條、第41條第1 項前段、
第219 條，罰金罰鍰提高標準條例第1 條前段、第2 條，判決如
主文。
本案經檢察官丁○○到庭執行職務。
中　　華　　民　　國　　94　　年　　11　　月　　8 　　日
                  刑事第五庭審判長法  官　陳志祥
                                  法  官  陳玉雲
                                  法  官  楊皓清
以上正本證明與原本無異。
對於本件判決如有不服，應於收受送達後10日內，向本院提出上
訴書狀，上訴於臺灣高等法院，並按他造當事人之人數附具繕本
。
中　　華　　民　　國　　94　　年　　11　　月　　8 　　日
                                  書記官　王月娥
附錄論罪法條：
刑法第210條：
偽造、變造私文書，足以生損害於公眾或他人者，處5 年以下有
期徒刑。
刑法第214條：
明知為不實之事項，而使公務員登載於職務上所掌之公文書，足
以生損害於公眾或他人者，處3年以下有期徒刑、拘役或500元以
下罰金。
刑法第216條：
行使第210條至第215條之文書者，依偽造、變造文書或登載不實
事項或使登載不實事項之規定處斷。
